【裁判字號】    92,簡,6
【裁判日期】    920430
【裁判案由】    給付票款
【裁判全文】
臺灣臺中地方法院民事判決  九十二年度簡字第六號
    原      告  甲○○
    訴訟代理人  楊心怡律師
    被      告  廖莉榛即廖素.
右當事人間請求給付票款事件，本院判決如左：
    主      文
被告應給付原告新台幣壹佰壹拾萬零捌佰拾捌元，及其中新台幣壹佰零陸萬元自民
國八十九年八月二十日起至清償日止，按年息百分之五計算之利息。
原告其餘之訴駁回。
訴訟費用由被告負擔十分之九，餘由原告負擔。
本判決原告勝訴部分得假執行。
    事實及理由
一、原告之聲明：被告應給付原告新台幣（下同）壹佰貳拾壹萬元，及自民國（下同
    ）八十八年十二月十七日起至清償日止，按年息百分之五計算之利息。
二、事實摘要：
  (一)被告廖莉榛（原名廖素美）因向原告之妻陳米借款，而於八十八年十二月七日
    簽發，到期日為八十八年十二月十七日，金額壹佰貳拾壹萬元，記載免除做成拒
    絕證書之本票一紙，交予陳米收執，詎到期日後陳米提示本票，請求被告付
    款竟遭拒絕。嗣陳米過世後，原告與其他繼承人協議由原告繼承涂陳米本件債
    權，經原告多次向被告追討，至今仍未獲償，爰依票據法律關係提起本件訴訟，
    求為判決如聲明所示。
  (二)被告對於系爭本票由其簽發之事實並不爭執，惟以簽發時係受陳米等人脅迫，
    且於八十九年八月二十日償還十五萬元等語為辯，為此請求駁回原告之訴。
三、法院之判斷：
  (一)本件原告主張其因繼承關係，取得系爭本票，而該本票票款未獲完全清償之事實
    ，業據原告提出與所述情節相符之本票、協議書各一件為證，而被告亦不否認系
    爭本票由其簽發，且於八十九年八月二十日償還十五萬元等情，是原告此部分之
    主張，堪信為真實。
  (二)而被告辯稱其簽發系爭本票，係受陳米等人脅迫一節，已據原告否認，則被告
    應就其被脅迫之事實，負舉證之責任（最高法院二十一年度上字第二○一二號判
    例參照）。然被告就其此受脅迫簽發本票之事實，未舉證以實其說，則所辯受脅
    迫一節，不足採信。
  (三)按在票據上簽名者，依票上所載文義負責。發票人應照票據文義擔保本票之支付
    。又執票人向本票債務人行使追索權時，得請求自到期日起依年利六釐計算之利
    息，分別為票據法第五條第一項、第二十九條第一項前段、第九十七條第一項第
    二款、第一百二十四條規定甚明。是系爭本票既為被告所簽發，而於八十八年十
    二月十七日到期，原告為執票人自得請求被告依票載文義付款，並給付自八十八
    年十二月十七日起算之利息。
  (四)另被告辯稱其於八十九年八月二十日償還十五萬元一節，業經被告提出收據一紙
    為證，且為原告所不爭執，則本件票款債務確有部分清償之事實，已堪認定。惟
    此十五萬元，被告主張係清償票款本金，原告則稱僅清償利息部分，兩造各執一
    詞。為此，原告固舉證人即收據簽收人榮憲證稱：「‧‧‧當時我有跟被告說
    ，你欠錢那麼久，十五萬元我當利息，在還沒有簽名的時候，我就已經跟被告講
    了，在場的被告朋友就回我一句『別人的房屋不曉得怎麼燒的』，我不敢再講什
    麼，就在單據上簽名了。」等語，然：
    (1)按對於一人負擔數宗債務，而其給付之種類相同者，如清償人所提出之給付，
      不足清償全部債額時，由清償人於清償時，指定其應抵充之債務。民法第三百
      二十一條定有明文。被告所提出之給付（十五萬元），無法全部清償本件票款
      及其利息債務，依上開規定，被告自得指定應抵充之債務。
    (2)證人榮憲雖稱其收受被告交付之十五萬元前，已告知被告該十五萬元係充作
      利息等語，除其自行「指定抵充」利息之情要與前項規定不符以外，且證人係
      原告及陳米之子，受陳米委託處理本件債務，證言刻意偏袒原告應屬人情
      之常，已難輕信。
    (2)另依證人所證其欲將十五萬元充作多年之利息時，在場之被告朋友即有出言恫
      嚇之舉，由此可見，被告並不同意以該十五萬元抵充利息。
    (3)又原告提起本件訴訟，乃基於票據關係請求被告給付票款，依前開票據法規定
      ，僅得請求自票載到期日起依年利六釐計算之利息（原告聲明按年息百分之五
      計算），是自票載到期日即八十八年十二月十七日算至八十九年八月十九日止
      ，核八個月又三天，以年息百分之五計算，期間利息為四萬零八百三十八元（
      計算式：0000000×0.05×8.1/12＝40838元，元以下四捨五入），則證人榮
      憲欲將十五萬元全數充作利息，被告亦無同意之理。
    (4)況且，本件票款自票載到期日即起算利息，被告未能全額清償，如指定抵充本
      金之一部，可減少日後衍生之利息，衡情，必以該十五萬元指定抵充本金，對
      於被告始屬有利。
    (5)從而，被告所辯其於八十九年八月二十日清償之十五萬元，係指定抵充部分本
      金等語，堪以採取。
  (五)準此，被告於八十八年八月二十日給付之十五萬元抵充票款本金後，餘一百零六
    萬元，而此金額並應自是日起至清償日止，以年息百分之五計付利息；至被告原
    所欠一百二十一萬元票款，自票載到期日起至被告給付十五萬元之前一日即八十
    九年八月十九日止，應計之利息為四萬零八百三十八元，已如前述，該部分之利
    息既未經被告指定抵充，被告仍應負清償責任。從而，原告依票據法律關係，請
    求被告給付原告壹佰壹拾萬零捌佰拾捌元（0000000＋40838＝0000000元），
    及其中壹佰零陸萬元自八十九年八月二十日起至清償日止，按年息百分之五計算
    之利息，為有理由，應予准許，逾此範圍之請求，為無理由，應駁回之。
  (六)本件係命清償票據上債務之判決，爰就原告勝訴部分，依職權宣告假執行。
四、結論：本件原告之訴一部有理由，一部無理由，依民事訴訟法第七十九條但書、
    第三百八十九第一項第四款，判決如主文。
中      華      民      國    九十二    年      四      月     三十     日
                                    臺灣臺中地方法院民事第五庭
~B法      官  王邁揚
右為正本係照原本作成
如不服本判決，應於判決送達後二十日內，向本院提出上訴狀。
中      華      民      國    九十二    年      四      月     三十     日
~B法院書記官  簡芳敏


司法院資訊處製作；財團法人民間司法改革基金會備份。
